【裁判字號】    99,交聲,314
【裁判日期】    990818
【裁判案由】    違反道路交通管理處罰條例聲明異議
【裁判全文】
臺灣桃園地方法院交通事件裁定         99年度交聲字第314號
原處分機關  交通部公路總局新竹區監理所桃園監理站
異  議  人  甲○○
上列異議人因違反道路交通管理處罰條例案件，對於交通部公路
總局新竹區監理所桃園監理站於民國99年2 月23日所為之處分（
原處分案號：桃監裁罰字第裁52-DB0000000號），聲明異議，本
院裁定如下：
    主    文
原處分撤銷。
甲○○汽車駕駛人，駕駛汽車經測試檢定酒精濃度超過規定標準
，吊扣小型車普通駕駛執照壹年，並應接受道路交通安全講習。
    理    由
一、原處分意旨略以：異議人即受處分人甲○○於民國99年2 月
    10日晚間10時39分許，駕駛車牌號碼DW-8442 號自用小客車
    ，行經桃園縣龜山鄉○○路與文化一路路口時，因「酒醉駕
    車，經測定酒測值為1.20MG/L」，經桃園縣政府警察局龜山
    分局員警製單舉發，爰依道路交通管理處罰條例第35條第1
    項第1 款、第24條第1 項第2 款等規定，裁處異議人罰鍰新
    臺幣（下同）4 萬9,500 元，吊扣駕駛執照12個月，並施以
    道安講習。
二、異議意旨略以：伊雖有於上揭時、地酒後駕駛自用小客車，
    且酒測值超過標準經警查獲等違規事實，然伊當時係駕駛小
    客車，理應吊扣、限制駕駛小客車之權利，不能剝奪駕駛職
    業聯結車之權，基於憲法工作權之保障，請求改吊扣小客車
    駕駛執照等語。
三、按汽車駕駛人，駕駛汽車經測試檢定酒精濃度超過規定標準
    者，處1 萬5,000 元以上6 萬元以下罰鍰，並當場移置保管
    該汽車及吊扣其駕駛執照1 年；又汽車駕駛人有第35條第1
    項規定之情形者，應接受道路交通安全講習，道路交通管理
    處罰條例第35條第1 項第1 款、第24條第1 項第2 款分別定
    有明文。
四、經查：
  (一)本件異議人甲○○確有前述酒後駕車之違規事實，原處分機
    關爰依道路交通管理處罰條例第35條第1 項第1 款、第24條
    第1 項第2 款等規定，裁處異議人吊扣其駕駛執照12個月、
    罰鍰新臺幣4 萬9,500 元，並施以道安講習；又異議人同一
    酒後駕車行為，因同時觸犯刑法第185 條之3 公共危險罪，
    經臺灣桃園地方法院檢察署檢察官以99年度偵字第9673號聲
    請簡易判決處刑，嗣經本院於99年5 月21日，以99年度桃交
    簡字第1631號判決，判處拘役55日，如易科罰金，以1,000
    元折算1 日，異議人提起上訴後，又於99年7 月9 日撤回上
    訴而確定等情，為異議人與原處分機關所不爭執，且有上開
    舉發通知單、裁決書、桃園監理站汽車駕駛人螢幕列印、汽
    車駕駛人經歷證明書、聲請簡易判決處刑書及臺灣高等法院
    被告前案紀錄表在卷（見本院卷第6 頁至第11頁、第26頁至
    第27頁）可稽，至為明確，洵堪認定。
  (二)異議人既有前述違規事實，原處分機關依道路交通管理處罰
    條例第35條第1 項第1 款規定，吊扣異議人駕駛執照12個月
    ，固非無據，惟按道路交通管理處罰條例第68條業於94年12
    月14日修正，並自95年3 月1 日施行（該條雖又於99年5 月
    5 日修正，但仍未施行），修正前之道路交通管理處罰條例
    第68條規定：「汽車駕駛人，因違反本條例及道路交通安全
    規則之規定，受吊扣或吊銷駕駛執照處分時，吊扣或吊銷其
    持有各級車類之駕駛執照」，其立法意旨在於違規行為對道
    路交通秩序之維持及道路交通安全已生較大之影響，故規定
    吊扣或吊銷其持有各級車類之駕駛執照，以限制其繼續駕車
    行駛道路之權利，其係屬駕駛行為之限制，並不因所持駕駛
    執照種類不同而有所差異。而修正後之道路交通管理處罰條
    例第68條規定：「汽車駕駛人，因違反本條例及道路交通安
    全規則之規定，受吊銷駕駛執照處分時，吊銷其持有各級車
    類之駕駛執照」，其立法理由略以：「原條文將違法或違規
    駕駛人所持有各級車類之駕駛執照一併吊扣或吊銷，失之過
    酷，影響人民工作及生活甚鉅，爰修正之」等語。故依修正
    後道路交通管理處罰條例第68條之規定觀之，受吊扣駕駛執
    照處分，不再吊扣其持有各級車類之駕駛執照，僅於受吊銷
    駕駛執照處分時，始吊銷其持有各級車類之駕駛執照，而限
    縮修正前條文之適用範圍，即受吊扣駕駛執照處分，不在本
    條規定適用之列。是依上開規定受吊銷駕照處分者，仍維持
    吊銷其持有各級車類之駕駛執照，至於受吊扣駕照處分者，
    則僅吊扣其違法或違規當時所駕駛車輛之駕駛執照，不再吊
    扣其持有各級車類之駕駛執照，其理甚明。本件異議人上開
    酒後駕車之違規，係發生於99年2 月10日，自應適用修正後
    之道路交通管理處罰條例第68條規定，而修正後道路交通管
    理處罰條例第68條之規定，既將「吊扣」等字刪除，是依上
    開說明，異議人因酒後駕車受而吊扣駕駛執照處分時，自不
    得再吊扣其持有各級車類之駕駛執照，故原處分機關為吊扣
    駕駛執照之處分時，應就異議人所應吊扣之駕駛執照種類予
    以限定，始符合依法行政原則。本件異議人於上開酒後駕車
    違規行為時，係駕駛自用小客車，揆諸前開說明，其依法所
    受之處分應為限制其駕駛自用小客車之權利，自不能越級限
    制其駕駛職業聯結車之權利，是原處分機關本項裁處於法即
    有未合，至為明確。
  (三)又94年2 月5 日公布，並於95年2 月5 日施行之行政罰法第
    26條已規定：「一行為同時觸犯刑事法律及違反行政法上義
    務規定者，依刑事法律處罰之。但其行為應處以其他種類行
    政罰或得沒入之物而未經法院宣告沒收者，亦得裁處之。前
    項行為如經不起訴處分或為無罪、免訴、不受理、不付審理
    之裁判確定者，得依違反行政法上義務規定裁處之。」，所
    謂「其他種類行政罰」，係指違反行政法上之義務應受「裁
    罰性」之「不利處分」，依行政罰法第2 條規定，包括限制
    或禁止行為之吊扣證照處分。究其立法目的，一行為同時觸
    犯刑事法律及違反行政法上義務規定時，由於刑罰與行政罰
    同屬對不法行為之制裁，而刑罰之懲罰作用較強，故依刑事
    法律處罰，即足資警惕時，實無一事二罰再處行政罰之必要
    ，且刑事法律處罰，由法院依法定程序為之，較符合正當法
    律秩序，應予優先適用，但罰鍰以外之沒入或其他種類行政
    罰，因兼具維護公共秩序之作用，為達行政目的，行政機關
    仍得併予裁處。即道路交通主管機關對於汽車駕駛人之酒後
    駕車行為，依上開道路交通管理處罰條例第35條第1 項第1
    款規定予以裁罰，係對行為人違反行政法上義務規定之行政
    罰，且該條例關於一行為同時觸犯刑事法律及違反行政法上
    義務規定者，並無特別規定，是以，汽車駕駛人酒後駕車行
    為，經測試檢定酒精濃度超過規定標準，同時涉犯刑法第18
    5 條之3 公共危險罪嫌者，道路交通主管處罰機關除有上開
    行政罰法第26條第1 項但書規定，得處以其他種類行政罰之
    情形外，關於罰鍰部分，即應依上開行政罰法第26條及道路
    交通管理處罰條例第10條規定，移送地方法院檢察署處理，
    於移送後，非有上開行政罰法第26條第2 項所定不起訴等事
    由，得依違反行政法上義務規定裁處者，不得再依道路交通
    管理處罰條例第35條第1 項第1 款規定，裁處行為人罰鍰之
    行政罰。準此，本件異議人同一酒後駕車行為，同時觸犯刑
    法第185 條之3 之公共危險罪，經本院判處拘役55日，如易
    科罰金，以1,000 元折算1 日確定等情，已如前述，揆諸上
    揭說明，應認異議人因本件交通違規所應處之罰鍰部分處罰
    ，已依刑事法律處罰在案，原處分機關漏未勘酌及此，遽對
    異議人裁處4 萬9,500 元，此部分自有未當。
五、綜上所述，本件異議人甲○○確有上述酒後駕駛自用小客車
    之違規行為，然其依法應受之處分既僅係限制其駕駛自用小
    客車之權利，異議意旨就此所指，即有理由；又異議人同一
    酒後駕車之行為，既經本院判處拘役55日確定，原處分機關
    亦未斟酌上揭行政罰法第26條第1 項之規範目的，遽就罰鍰
    部分，對異議人為上開裁罰，亦有未合。從而，本件聲明異
    議，為有理由，本件酒後駕車部分為單一違規行為，罰鍰、
    吊扣處分及道安講習為其法律效果，三者無從區分，異議人
    雖未於異議聲明狀中對於酒後駕車罰鍰及道安講習部分提出
    異議，本院仍得併為審酌，是本院自應將原處分撤銷，自為
    裁罰如主文第二項所示，以期適法。
據上論斷，應依道路交通管理處罰條例第87條第2 項、道路交通
案件處理辦法第20條前段，裁定如主文。
中    華    民    國    99    年    8     月    18    日
                    交通法庭法  官    陳德池
以上正本證明與原本無異。
如不服本裁定，應於裁定送達後5 日內向本院提出抗告狀。
                            書記官    謝雅茹
中    華    民    國    99    年    8     月    19    日

司法院資訊處製作；財團法人民間司法改革基金會備份。
